ACORDAO-COMPLETO-2493476

ACÓRDÃO 1767/2021 ATA 28/2021 - PLENÁRIO

VISTO, relatado e discutido este processo de representação formulada pela empresa JS Construção Civil e Obras de Pavimentação Eireli noticiando supostas irregularidades no Pregão Eletrônico 20000127/2020-CS, realizado pela Empresa Brasileira de Correios e Telégrafos, cujo objeto é a contratação de empresa para prestação de serviço de engenharia para adaptação de agências por meio do sistema de registro de preços - SRP, no valor estimado de R$ 84.483.468,27, distribuídos em nove lotes,
ACORDAM os Ministros do Tribunal de Contas da União, reunidos em sessão do Plenário, ante as razões expostas pelo Relator, em:
9.1. com fundamento no art. 87, § 2º, da Lei 13.303/2016, nos arts. 235 e 237 do Regimento Interno do TCU e no art. 103, § 1º, da Resolução TCU 259/2014, conhecer da representação para, no mérito, considerá-la improcedente;
9.2. rejeitar as razões de justificativa apresentadas pela empresa JS Construção Civil e Obras de Pavimentação Eireli;
9.3. com fundamento no art. 46 da Lei 8.443/1992, declarar a inidoneidade da empresa JS Construção Civil e Obras de Pavimentação Eireli, pelo prazo de 3 (três) meses, para participar de licitações na administração pública federal, bem como em certames promovidos na esfera estadual e municipal cujos objetos sejam custeados com recursos federais repassados por força de convênios ou instrumentos congêneres;
9.4. ordenar à Secretaria de Gestão de Processos  (Seproc)  a adoção das providências necessárias relativas à inscrição da responsável sancionada por inidoneidade junto ao Cadastro Nacional de Empresas Inidôneas e Suspensas (CEIS) ;
9.5. com base no art. 9º da Resolução TCU 315/2020, dar ciência à ECT sobre o seguinte fato apurado no Pregão Eletrônico 20000127/2020-CS:
9.51. utilização indevida de ata de registro de preços como contrato do tipo "guarda-chuva", com objeto incerto e indefinido, sem a prévia delimitação dos locais em que as intervenções serão realizadas e sem a prévia elaboração dos projetos básicos de cada obra a ser executada;
9.6. dar ciência deste acórdão:
9.6.1. à responsável; e
9.6.2. à Empresa Brasileira de Correios e Telégrafos.

Representação relatando supostas irregularidades em pregão eletrônico cujo objeto é a contratação de empresa para prestação de serviço de engenharia para adaptação de agências. Análise das razões de justificativa.

Empresa Brasileira de Correios e Telégrafos - Superintendência Estadual de Operações em Minas Gerais.

3. Interessados/Responsáveis:
3.1. Responsável: JS Construção Civil e Obras de Pavimentação Eireli (21.613.513/0001-48).

13.1. Ministros presentes: Ana Arraes (Presidente), Walton Alencar Rodrigues, Benjamin Zymler (Relator), Raimundo Carreiro, Bruno Dantas, Vital do Rêgo e Jorge Oliveira.
13.2. Ministros-Substitutos convocados: Augusto Sherman Cavalcanti e Marcos Bemquerer Costa.
13.3. Ministros-Substitutos presentes: André Luís de Carvalho e Weder de Oliveira.

BENJAMIN ZYMLER

Para contextualizar o andamento processual, transcrevo excerto da instrução de lavra da Secretaria de Fiscalização de Infraestrutura Urbana (SeinfraUrbana) constante da peça 38, que contou com a anuência da dirigente da mencionada unidade técnica (peça 39) :
"INTRODUÇÃO
Trata-se de representação da empresa JS Construção Civil e Obras de Pavimentação (CNPJ 21.613.513/0001-48) , com pedido de medida cautelar rejeitada pelo ministro relator, a respeito de supostos vícios e irregularidades no Pregão Eletrônico 20000127/2020-CS, realizado pelos Correios, cujo objeto é a contratação de empresa para prestação de serviço de engenharia para adaptação de agências por meio do Sistema de Registro de Preços - SRP, no valor estimado de R$ 84.483.468,27, distribuídos em nove lotes (peça 2) .
A empresa JS Construção Civil e Obras de Pavimentação teria ofertado para o lote 5, estimado em R$ 3.920.839,93, o menor lance dentre seis as participantes, R$ 3.407.209.97 (peça 2, p. 4 e peça 3) . Não houve vencedor para o lote em virtude da desclassificação de todas as seis postulantes. A JS Construção Civil e Obras de Pavimentação também teria ofertado o menor lance para outros três lotes (peça 11, p. 2) .
HISTÓRICO
Por preencher os requisitos de admissibilidade elencados nos arts. 235 e 237, inciso VII, do Regimento Interno do TCU e no art. 103, § 1º, da Resolução TCU 259/2014, concluiu-se, na instrução de peça 15, pelo prosseguimento do feito.
A representante insurgiu-se contra a decisão do pregoeiro de não a considerar empresa de pequeno porte e, consequentemente, inabilitá-la ao prosseguimento do certame. Sobre o tema, a unidade instrutora formulou o entendimento de não haver elementos nos autos que indiquem juízo equivocado do jurisdicionado, não cabendo ao Tribunal atuar como instância revisora dos atos da administração, na linha do que prescreve o Acórdão 431/2016-TCU-Plenário, relator Ministro Bruno Dantas (peças 15, p. 3-4 e peça 16) .
Afastada a necessidade da adoção da medida cautelar, por não estarem presentes os pressupostos do fumus boni iuris e do periculum in mora - aquele por ausência de violação à ordem legal e este por ter sido a licitação considerada fracassada, não havendo risco de ineficácia da decisão de mérito - a unidade técnica, considerando a materialidade da licitação e o interesse público de que o certame (tanto este quanto um eventual sucessor) seja realizado em estreita observância aos dispositivos legais, questionou a validade da utilização do sistema de registro de preços para o objeto do Pregão Eletrônico 20000127/2020-CS.
Amparando-se no Acórdão 3605/2014-TCU-Plenário, relator Ministro Marcos Bemquerer, segundo o qual é possível a contratação de serviços comuns de engenharia com base em registro de preços quando a finalidade é a manutenção e a conservação de instalações prediais, em que a demanda pelo objeto é repetida e rotineira, a unidade técnica defendeu a tese de não ser possível valer-se do sistema de registro de preços para a contratação de obras, por não haver demanda de itens isolados passíveis de tal registro, pois os serviços de uma obra não podem ser dissociados uns dos outros (peça 15, p. 4-5) :
Infere-se que também não haja repetição do conjunto de serviços e seus exatos quantitativos a serem realizados nas diversas agências que compõem o objeto. Certamente cada agência tem suas caraterísticas e necessidades, de modo a não se justificar o registro de preço do conjunto de serviços a serem realizados, pois não haverá repetição desse exato conjunto (e de suas quantidades) em outros locais.
 (...) 
A problemática decorre da possibilidade de não restarem devidamente especificados os serviços e quantitativos, tornando incerta a sua metodologia de discriminação e quantificação, por não levar em consideração as especificidades de cada uma das agências. Nesse cenário, a utilização do SRP afrontaria os princípios de economicidade e competitividade e da obtenção de proposta mais vantajosa, art. 31, Lei 13.303/2016, por tratar de objeto incerto e indefinido, além do inciso II, art. 56, da mesma Lei das Estatais.
Em decorrência, a unidade técnica propugnou por conhecer da representação, indeferir o pedido da cautelar requerido pela empresa JS Construção Civil e Obras de Pavimentação, manter a inabilitação dessa licitante e por diligenciar a Superintendência Estadual de Operações de Minas Gerais dos Correios com vistas a obter (peça 15, p. 6) :
a documentação que embasou o uso do SRP para o objeto em questão: pareceres técnico e jurídico constantes do processo administrativo, bem como outros documentos e/ou esclarecimentos pertinentes;
os orçamentos indicados no edital para cada superintendência (em formato editável) , acompanhados dos respectivos projetos básicos; 
as informações sobre a situação atual dos processos de concorrência e execução dos objetos do Pregão Eletrônico 20000127/2020-CS, discriminando a situação por lote, e, nos casos em que a licitação não tenha sido bem sucedida, informações acerca de eventuais certames que trataram ou tratarão dos mesmos objetos.
Em seu despacho à peça 18, o relator acolheu a proposta da unidade técnica, mas tendo em vista existirem indícios de que a licitante apresentara declaração falsa no Pregão Eletrônico 20000127/2020-CS para auferir os benefícios previstos na Lei Complementar 123/2006, conduta passível de ensejar a aplicação da sanção capitulada no art. 46 da Lei 8.443/1993, determinou adicionalmente a audiência da representante para ouvir suas razões de justificativa sobre o caso.
Promovidas as devidas diligência e audiência (peças 20 e 19, respectivamente) , o jurisdicionado, após solicitar e ver aceito pedido de prorrogação de prazo para atendimento da demanda (peças 24 e 25) , forneceu os documentos e informações que passaram a constituir as peças 26 a 35. As peças 28 e 29 atendem ao item "i", as peças 30 a 33 atendem ao solicitado no item "ii" e a peça 35 é a manifestação em resposta ao item "iii", todos do parágrafo 7 desta instrução. Por sua vez, o representante legal da empresa JS Construção Civil e Obras de Pavimentação formulou as razões de justificativa presentes à peça 22.
ANÁLISE
Sobre o possível uso de declaração falsa no Pregão Eletrônico 20000127/2020-CS 
Situação encontrada
O Demonstrativo do Resultado do Exercício do exercício de 2019 apresentado pela empresa JS Construção Civil e Obras de Pavimentação apontara receita bruta de R$ 5.761.851,01 (peça 11, p. 2) , superior ao limite de R$ 4.800.000,00 estabelecido no art. 3º, inciso II, da Lei Complementar 123/2006 (consideram-se empresas de pequeno porte a sociedade empresária, a sociedade simples, a empresa individual de responsabilidade limitada e o empresário a que se refere o art. 966 da Lei 10.406/2002 aquelas que aufiram, em cada ano-calendário receita bruta superior a R$ 360.000,00 e igual ou inferior a R$ 4.800.000,00) . 
Por meio da Nota Explicativa Contábil de peça 10, a empresa buscou demonstrar que se mantinha dentro dos limites do art. 3º, inciso II, da Lei Complementar 123/2006, em razão de existirem receitas faturadas em 2019, no valor de R$ 1.349.102,67, em litígio judicial com depósitos caucionados garantidores do processo, sem possibilidade de cancelamento em 2019, porém postergados os procedimentos de execução dos processos judiciais no exercício de 2020.
Acrescentou que, por ter oferecido o menor preço, não usufruiu de quaisquer benefícios da Lei Complementar 123/2006 (peça 1, p. 3) .
No entendimento do pregoeiro e do setor que lhe prestara apoio técnico, Gerência de Diretrizes e Padrões Contábeis subordinada ao Departamento de Contabilidade dos Correios (GDPC/DECON) , a empresa JS Construção Civil e Obras de Pavimentação não seria optante do Simples Nacional, conforme demonstrara consulta realizada na página na internet da Receita Federal. 
No parecer técnico elaborado pela GDPC/DECON concluiu-se que as demonstrações contábeis da empresa JS Construção Civil e Obras de Pavimentação não estariam aderentes à legislação vigente e que ela não poderia desconsiderar as receitas já faturadas e reconhecidas na Demonstração do Resultado exercício de 2019 para fins de enquadramento como empresa de pequeno porte (peça 11, p. 4) .
Diante disso, o relator do processo considerou pertinente ouvir as razões de justificativa da empresa JS Construção Civil e Obras de Pavimentação acerca do suposto uso de declaração falsa no Pregão Eletrônico 20000127/2020-CS para se beneficiar das vantagens previstas na Lei Complementar 123/2006 (estatuto das micro e pequena empresas) , alertando-a de que a rejeição de sua defesa poderia ensejar a aplicação da sanção do art. 46 da Lei 8.443/1993.
Razões de justificativa da empresa JS Construção Civil e Obras de Pavimentação (peça 22) 
Preliminarmente o representante legal da empresa JS Construção Civil e Obras de Pavimentação sustentou que eventual punição ao seu cliente não encontra amparo no direito brasileiro.
Considerou não serem falsas as declarações apresentadas por seu cliente, porque emitidas por órgãos oficiais, cujas autenticidades podem ser facilmente verificadas. Afirmou que a Receita Federal mantivera sua classificação de empresa de pequeno porte, face ao cancelamento das notas fiscais objeto da Nota Explicativa Contábil de peça 10.
O representante legal da empresa JS Construção Civil e Obras de Pavimentação prosseguiu sua argumentação defendendo que seu cliente não agira com dolo nem causara qualquer prejuízo ou dano ao erário e possui histórico favorável, nunca agindo com má-fé "de sorte que a aplicação do princípio da proporcionalidade é medida que se impõe, posto que aplicação de qualquer sanção no presente caso é totalmente desproporcional".
Análise
Os benefícios promovidos pela Lei Complementar 123/2006 (estatuto das micro e pequena empresas) se estendem da comprovação de regularidade fiscal e trabalhista somente ser exigível para a assinatura do contrato (art. 42) , passando pela concessão de prazos mais alargados para apresentação de documentação, em casos de existir alguma restrição na comprovação da regularidade fiscal e trabalhista (art. 43, § 1º) , até a preferência na contratação em caso de empate de preços (art. 44) .
Para usufruir desses benefícios, sobretudo no procedimento do pregão, em que o julgamento das propostas antecede o da habilitação, os instrumentos convocatórios exigem, conforme art. 13, § 2º, do Decreto 8.538/2015, que a empresa declare cumprir os requisitos legais para a qualificação como microempresa ou empresa de pequeno porte, sob as penas da lei. A declaração torna a empresa apta, portanto, a usufruir do tratamento favorecido descrito anteriormente.
No que concerne à apresentação de declaração não condizente com a real qualificação da empresa, a jurisprudência do TCU é no sentido de declarar, com fundamento no art. 46 da Lei 8.443/92, a inidoneidade da empresa para participar de licitação na Administração Pública Federal, sobretudo quando não remanescem dúvidas de fraude à licitação. A mera participação de licitante como microempresa ou empresa de pequeno porte, amparada por declaração com conteúdo incontestavelmente falso, configura fraude à licitação e enseja a aplicação das penalidades da lei, não sendo necessário, para a configuração do ilícito, que a autora da fraude obtenha a vantagem esperada (Acórdãos 3.203/2016, rel. Min. Raimundo Carreiro; 1.702/2017, rel. Min. Walton Alencar Rodrigues; 1.797/2014, rel. Min. Aroldo Cedraz; 2.858/2013, rel. Min. Benjamin Zymler; 970/2011, rel. Ministro-Substituto Augusto Sherman, todos do Plenário) .
O Princípio da Competência estabelece que receitas, custos e despesas são atribuídos aos períodos de acordo com a ocorrência do fato gerador contábil e não quando se registram recebimentos ou pagamentos em dinheiro.
Portanto, o presente caso enseja a impossibilidade de manutenção da JS Construção Civil e Obras de Pavimentação como empresa de pequeno porte caso, no exercício de 2019, independentemente de decisão judicial em exercício posterior reconhecer ou não, em seu favor, o valor em litígio, R$ 1.349.102,67. A própria situação atual da empresa, responsabilidade limitada (peça 37) , demonstra seu novo enquadramento, deixando de ser considerada de pequeno porte. Isso contradiz a afirmação de que a Receita Federal mantivera a classificação de pequeno porte para a empresa JS Construção Civil e Obras de Pavimentação.
Em relação ao caso concreto, o resultado do certame demonstrou ser indiferente, por ter apresentado o menor preço (peça 4) , a empresa JS Construção Civil e Obras de Pavimentação ser de pequeno porte ou não. Tal constatação, entretanto, é posteriori à fase de lances, quando já se conhece o seu resultado. Valer-se do atributo de pequena empresa é uma vantagem de expectativa futura, uma espécie de trunfo do qual se pode ou não socorrer. 
Do exposto, o posicionamento adotado nesta instrução se coaduna ao contido nos parágrafos 27 a 28 da instrução anterior, reproduzidos com ajustes a seguir. 
O § 1º do art. 13 do Decreto 8.538/2015 estipula a empresa como responsável pela declaração de seu desenquadramento na Lei 123/2016 e prevê a pena de declaração de inidoneidade para licitar e contratar com a administração pública, sem prejuízo de demais sanções, no caso de usufruto, ou mera tentativa, dos benefícios legais:
§ 1º O licitante é responsável por solicitar seu desenquadramento da condição de microempresa ou empresa de pequeno porte quando houver ultrapassado o limite de faturamento estabelecido no art. 3º da Lei Complementar nº 123, de 2006 , no ano fiscal anterior, sob pena de ser declarado inidôneo para licitar e contratar com a administração pública, sem prejuízo das demais sanções, caso usufrua ou tente usufruir indevidamente dos benefícios previstos neste Decreto. 
Assim, o ato de inabilitação exarado pelos Correios se encontra amparado pelo dispositivo transcrito, ao passo que, em contraponto, não há expressa previsão normativa para acatar a tese da representante e habilitar a empresa sem as vantagens de empresa de pequeno porte. Resta, então, configurada a correção da decisão da empresa pública, não sendo cabível o atendimento aos pedidos da representante.
O critério da proporcionalidade de que trata o art. 2º, inciso VI, da Lei 9.784/99 (regula o processo administrativo no âmbito da Administração Pública Federal) , estabelece que, nos processos administrativos, serão observados, entre outros princípios, a adequação entre meios e fins, vedada a imposição de obrigações, restrições e sanções em medida superior àquelas estritamente necessárias ao atendimento do interesse público.
A jurisprudência mais recente do TCU, vem incorporando os princípios da razoabilidade e proporcionalidade quando da declaração de inidoneidade de empresas com declaração falsa no tocante a sua condição de microempresa e empresa de pequeno porte em certames licitatórios. Em sede de recurso, o Tribunal tem revisto a dose da penalidade, de modo a reduzir o tempo da validade da declaração de inidoneidade inicialmente estipulado (Acórdão 836/2014, rel. Min. Ana Arraes, Acórdão 1.797/2014, rel. Min. Aroldo Cedraz, ambos do Plenário do TCU) .   
Dessa maneira, em alinhamento à jurisprudência dominante do TCU, é pertinente aplicar à empresa JS Construção Civil e Obras de Pavimentação a penalidade prevista no art. art. 46 da Lei 8.443/92, dosando a penalidade a ser aplicada de acordo com os princípios da razoabilidade e proporcionalidade.
Sobre o possível uso indevido do sistema de registro de preços em caso de obras 
Situação encontrada
A unidade técnica compreendeu que o sistema de registro de preços não seria aplicável à contratação de obra, por não implicar na demanda de itens isolados, porque os serviços que a compõem não podem ser dissociados uns dos outros. Supôs também não haver repetição do conjunto de serviços e seus exatos quantitativos a serem realizados nas diversas agências que compõem o objeto, em virtude de que cada agência teria caraterísticas e necessidades próprias, de modo a não se justificar o registro de preço do conjunto de serviços a serem realizados, pois não haveria repetição desse exato conjunto e de suas quantidades em outros locais.
Não vislumbrou a unidade técnica que circunstâncias permissivas à parametrização dos serviços pudessem ocorrer em obras de reforma de edificações, "as quais demandam, cada uma, uma gama de distintos serviços, com seus respectivos quantitativos - também distintos entre as diversas edificações". 
Entretanto, por não haver nos autos documentos suficientes para afirmar taxativamente que os objetos dos lotes a serem licitados se referem a obras e serviços comuns e rotineiros de engenharia, a unidade técnica propugnou por diligenciar a Superintendência Estadual de Operações de Minas Gerais dos Correios (SE/MG) de modo a obter documentos capazes de justificar o uso do Sistema de Registro de Preços em exame, a exemplo do parecer técnico e do parecer jurídico elaborados na fase interna do processo licitatório, bem como os orçamentos mencionados no edital e os respectivos projetos básicos, além de outros documentos que pudessem ter embasado a escolha deste procedimento de licitação.
Manifestação da Empresa Brasileira de Correios e Telégrafos (peças 26 a 35) 
Preliminarmente, a Presidência dos Correios destacou a necessidade de se resguardarem determinadas informações sensíveis, fundamentada no sigilo empresarial - art. 86, § 4º, e art. 88, § 1º, da Lei nº 13.303/2016, tendo em vista o caráter estratégico do tema e repercussões que poderão advir por eventual divulgação (peça 26) .
No documento denominado Termo de Solicitação de Contratação No 2/2020 (peça 28) elaborado pela GEIN/CEINF/SUINF/DIRAD (MCU 00434718) consta como justificativa para o uso do Sistema de Registro de Preços o ganho de agilidade e escala na licitação (peça 28, p. 8) . Que tal formato encontra amparo no art. 3º, incisos I, II e IV do Decreto 7.892/2013, por atender aos requisitos de contratação frequente, previsão de entregas parceladas e impossibilidade de definir previamente o quantitativo a ser demandado. Além disso, também foram consideradas razões para o uso do Sistema de Registro de Preços a indisponibilidade momentânea de recursos orçamentários, o ganho de economia de escala, o fato de a contratação vir a atender mais de um órgão dos Correios, tendo em vista existir um lote para cada Superintendência Estadual e por evitar o fracionamento de despesas ou a realização de sucessivas licitações ou de aditamentos contratuais, em função de demandas em que o quantitativo e/ou o momento da necessidade são imprevisíveis ou passíveis de grande variação.
Destacou-se que tal formato fora utilizado para a contratação dos serviços de engenharia destinados à adaptação de agências de Correios da Diretoria Regional de Brasília (Pregão Eletrônico 067/2016, sob a égide da Lei 8666/93) e contratação de serviços de engenharia para instalação de infraestrutura elétrica e lógica das antenas RFID (Pregão Eletrônico 024/2019, sob a égide da Lei 13.303/2016) .
No mesmo documento, informou-se que os Correios utilizara como referência dessas licitações o edital da Concorrência 2013/14407 do Banco do Brasil (obras e serviços de reforma sem ampliação, instalação, relocalização, conservação predial, ambiência e alterações de leiaute nas agências do Banco do Brasil no Estado do Rio Grande do Sul, subdivididas em nove lotes, com orçamento global para obras e serviços de engenharia estimado em R$ 143.306.660,00, ou seja, cerca de R$ 16 milhões para cada um, em média) , validado pelo Acórdão 3419/2013-TCU-Plenário, rel. Min. José Mucio Monteiro.
Afirmou-se que, em juízo de mérito, o relator registrara que "os serviços contratados incluem tanto atividades típicas de reforma de prédios, tais como demolição, alvenaria, instalações sanitárias, quanto aquelas associadas à mera readequação de ambientes, como: remanejamento de divisórias, pontos de energia e dutos de ar condicionado, instalação de carpetes, mobiliário e persianas" (peça 28, p. 9) . 
Ainda no Termo de Solicitação de Contratação No 2/2020 e em referência ao Acórdão 3419/2013-TCU-Plenário enfatizou-se que, em seu voto, o relator aduzira ser "relativamente comum que a Administração contrate os serviços de remanejamento de divisórias, móveis, estações de trabalho, forros, pisos e iluminação por meio de registro de preços, tendo este Tribunal se deparado algumas vezes com esse tipo de situação sem cogitar a existência de irregularidades ...". Em relação ao caso concreto, concluiu não haver óbice ao emprego do sistema de registro de preços uma vez que "os serviços de reforma previstos, além de materialmente pouco relevantes, estão decompostos em atividades mais simples, típicas de intervenções isoladas, que podem ser objetivamente definidas, conforme especificações usuais no mercado, e possuem natureza padronizável e pouco complexa".
Finalmente, à peça 28, p. 9 concluiu-se que:
A Especificação Técnica (SEI 14892840) , a não ser pelo item I - Operacionalização da Prestação dos Serviços, poderia ser adotada para a adaptação de qualquer agência dos Correios no país, admitindo-se pequenas variações devido à disponibilidade regional de certos materiais. 
Portanto, além de comum e não complexos, os serviços são passíveis de repetição e padronização. O que irá variar é a relação dos serviços a serem executados em cada agência e as quantidades desses serviços em cada imóvel. Mas tecnicamente, a execução de cada serviço em si será a mesma em qualquer agência.
Análise
A principal finalidade do Sistema de Registro de Preços (SRP) consiste em viabilizar contratações futuras, de interesse comum a diversos órgãos, marcadas pela imprevisibilidade quanto ao momento em que ocorrerá a contratação e/ou quanto à quantidade que necessária a ser adquirida. Destina-se sobretudo a compras recorrentes, padronizáveis e passíveis de subdivisão (art. 15 da Lei 8.666/93) .
O Decreto 7.892/2013 regulamentou o Sistema de Registro de Preços previsto no art. 15 da Lei 8.666/93, cujas disposições devem ser observadas no âmbito da administração pública federal direta, autárquica e fundacional, fundos especiais, empresas públicas, sociedades de economia mista e demais entidades controladas, direta ou indiretamente pela União.
Ali se definiu Sistema de Registro de Preços como sendo o conjunto de procedimentos para registro formal de preços relativos à prestação de serviços e aquisição de bens, para contratações futuras (art. 2º, inciso I) . O art. 3º do Decreto 7.892/2013 estabeleceu as hipóteses para o uso do Sistema de Registro de Preços:
Art. 3º O Sistema de Registro de Preços poderá ser adotado nas seguintes hipóteses:
I - quando, pelas características do bem ou serviço, houver necessidade de contratações frequentes;
II - quando for conveniente a aquisição de bens com previsão de entregas parceladas ou contratação de serviços remunerados por unidade de medida ou em regime de tarefa;
III - quando for conveniente a aquisição de bens ou a contratação de serviços para atendimento a mais de um órgão ou entidade, ou a programas de governo; ou
IV - quando, pela natureza do objeto, não for possível definir previamente o quantitativo a ser demandado pela Administração.
Portanto, pelo Decreto 7.892/2013, o registro de preços é adequado para objetos passíveis de individualização por meio de descrição clara e uniforme. Sua aplicação requer a padronização da solução a ser contratada, de modo que o objeto não poderá sofrer modificações a cada contratação futura celebrada a partir da ata contendo o registro de preços.
É com base nesse ponto que a ata de registro de preços para contratação de obra de engenharia encontra obstáculo. De fato, a elaboração de um projeto básico - no qual conste o conjunto de elementos necessários e suficientes, com nível de precisão adequado, para caracterizá-la, com base nas indicações dos estudos técnicos preliminares, assegurando a viabilidade técnica e o adequado tratamento do impacto ambiental do empreendimento pretendido, possibilitando a avaliação do custo da obra e a definição dos métodos e do prazo de execução - antecede a contratação da obra de engenharia.
O projeto básico é, portanto, um estudo individualizado voltado ao planejamento e ao atendimento de condições específicas para cada obra. Por essa razão, no mais das vezes, não se mostra viável replicar o mesmo projeto para a execução de distintas obras, ainda que possuam certas características e elementos em comum. Cada uma delas implicará na adoção de soluções e condicionantes peculiares, que resultarão necessariamente em projetos específicos e distintos.
Por isso, em tese, existe a incompatibilidade entre o Sistema de Registro de Preços e obras de engenharia em sentido amplo.
Nessa linha de entendimento são os seguintes julgados do Tribunal:
O sistema de registro de preços não é aplicável à contratação de obras, pelo fato de o objeto não se enquadrar em nenhuma das hipóteses previstas no art. 3º do Decreto 7.892/2013 e também porque, na contratação de obras, não há demanda por itens isolados, pois os serviços não podem ser dissociados uns dos outros. 
 (Acórdão 980/2018-TCU-Plenário, rel. Min. Bruno Dantas) 
9.3. determinar à Companhia de Eletricidade do Acre - Eletroacre que, com respeito à utilização do Sistema de Registro de Preços (SRP) , observe o seguinte:
9.3.1. não há amparo legal para adoção desse procedimento para contratação de obras de engenharia;
9.3.2. atente as condições previstas nos incisos I a IV do art. 2º do Decreto Federal nº 3.931/2001, caso opte pela utilização do SRP. 
 (Acórdão 296/2007-TCU-Segunda Câmara, rel. Min. Benjamin Zymler) 
Na consagrada obra intitulada Obras Públicas: comentários à jurisprudência do TCU (ed. Forum, 4ª ed., 2018, p. 728-729) , os autores Valmir Campelo e Rafael Jardim, valendo-se hermenêutica jurídica baseada na men legis e na vontade, na intenção do legislador, consideram que (grifos à parte) :
A utilização de um registro de preços para obras (...) refugiria ao previsto na legislação.
Para o deslinde da questão, faz-se necessário captar a possível motivação da opção do legislador por não possibilitar a utilização do SRP para a contratação de obras. O referido instituto é adequado àquelas compras e serviços mais simples e rotineiros, que podem ser individualizados por meio de descrição simplificada e suscinta, sem complexidades. Ou seja, uma obra de engenharia tradicional não se enquadraria nessa descrição. 
Nessa linha, a preocupação do legislador era evitar a contratação de objetos complexos (obras, no caso) como se rotineiros fossem.
O princípio perseguido em lei, quando especificou "aquisição de bens" ou "prestação de serviços", não foi outro senão o de preservar o valor fundamental licitatório: o da obtenção da melhor proposta. Em um Sistema de Registro de Preços, os objetos devem ser padronizáveis, de modo a atender, amplamente, as necessidades dos adquirentes, qualquer que seja a sua localidade. (...) .
De outro modo, objetos não padronizáveis ensejam uma altíssima imponderação em termos de satisfação das necessidades pelo adquirente. Seja porque o problema é muito específico, seja porque não viabiliza a oferta de um justo preço que atenda a todos os interessados. (...) .
A questão é que as obras, pelo princípio da especificidade de seus orçamentos, não possuem via de regra, essas características gerais padronizáveis. As distâncias de transporte, as características do terreno, a disponibilidade dos materiais, os fatores ambientais (...) impõem soluções distintas e preços outros que inviabilizariam uma taxação erga omnes da "melhor proposta".
Não obstante, quando a demanda por serviços de engenharia concentrar-se na realização de serviços de manutenção e conservação de instalações prediais, de natureza repetitiva e rotineira, o Tribunal tem compreendido, a exemplo do já comentado Acórdão 3419/2013-TCU-Plenário, ser possível admitir o uso do Sistema de Registro de Preços:
É vasta a jurisprudência deste Tribunal no sentido de que serviços comuns de engenharia, cujos padrões de desempenho e qualidade podem ser objetivamente definidos no edital, por meio de especificações usuais no mercado, podem ser contratados mediante pregão.
É possível a adoção do sistema de registro de preços para tais serviços, quando restarem comprovadas as hipóteses previstas no artigo 3º da Lei 7.892/2013.
Nessa linha foi o Acórdão 1238/2016-TCU-Plenário, relatora a E. Ministra Ana Arraes, que reconheceu as dificuldades inerentes aos contratos de manutenção predial; as vantagens no modelo de licitação conjunta de serviços e materiais, em que a adjudicação é feita com base no maior desconto; e a validade da tabela Sinapi para estimativas de preços (...) 
 (Acórdão 1381/2018-TCU-Plenário, rel. Min. Walton Alencar Rodrigues) 
9. Outra questão relevante, suscitada nos autos, diz respeito à possível incompatibilidade entre o regime de contratação eleito - sistema de registro de preços - e seu objeto. Esse é um assunto que realmente demanda alguma reflexão, uma vez que os serviços contratados incluem tanto atividades típicas de reforma de prédios, tais como demolição, alvenaria, instalações sanitárias, quanto aquelas associadas à mera readequação de ambientes, como: remanejamento de divisórias, pontos de energia e dutos de ar condicionado, instalação de carpetes, mobiliário e persianas.
10. Observo, porém, que é relativamente comum que a Administração contrate os serviços de remanejamento de divisórias, móveis, estações de trabalho, forros, pisos e iluminação por meio de registro de preços, tendo este Tribunal se deparado algumas vezes com esse tipo de situação sem cogitar a existência de irregularidades, a exemplo dos Acórdãos 959/2012 e 1.339/2012, ambos do Plenário.
11. Ocorre que, como assinalado pela unidade técnica, o objeto da licitação não se caracteriza exclusivamente como execução de obra, embora seja admitida a realização de reformas de agências, sem ampliações. A maior demanda prevista é de serviços de readequação de ambientes, sendo que as obras, quando necessárias, são apenas de natureza pontual e complementar.
12. Como, no caso concreto, os serviços de reforma previstos, além de materialmente pouco relevantes, estão decompostos em atividades mais simples, típicas de intervenções isoladas, que podem ser objetivamente definidas, conforme especificações usuais no mercado, e possuem natureza padronizável e pouco complexa, entendo não haver óbice ao emprego do sistema de registro de preços na sua contratação.
 (Acórdão 3419/2013-TCU-Plenário, rel. Min. José Múcio) 
No processo de representação TC Processo 015.212/2013-0, no qual se prolatou o Acórdão 3419/2013-TCU-Plenário, o Tribunal apreciou o uso de registro de preços tendo por objeto a contratação de empresas para a realização de obras e serviços de reforma sem ampliação, instalação, relocalização, conservação predial, ambiência e alterações de leiaute nas agências do Banco do Brasil no Estado do Rio Grande do Sul, subdivididas em nove lotes.  
Os serviços a serem contratados incluíam tanto atividades típicas de reforma de prédios, tais como demolição, alvenaria, instalações sanitárias, quanto aquelas associadas à readequação de ambientes, a exemplo de remanejamento de divisórias, pontos de energia e dutos de ar condicionado, instalação de carpetes, mobiliário e persianas.
É habitual à Administração contratar serviços de remanejamento de divisórias, móveis, estações de trabalho, forros, pisos e iluminação por meio de registro de preços, tendo o Tribunal se deparado algumas vezes com esse tipo de situação sem cogitar a existência de irregularidades quanto ao uso dessa possibilidade (Acórdãos 959/2012 rel. Min. Valmir Campelo a 1.339/2012, rel. Min. José Jorge, ambos do Plenário do TCU) .
A Lei 8.666/93, que subsidiariamente é aplicada ao pregão, estabelece nos incisos I e II do artigo 6º:
I - Obra - toda construção, reforma, fabricação, recuperação ou ampliação, realizada por execução direta ou indireta;
II - Serviço - toda atividade destinada a obter determinada utilidade de interesse para a Administração, tais como: demolição, conserto, instalação, montagem, operação, conservação, reparação, adaptação, manutenção, transporte, locação de bens, publicidade, seguro ou trabalhos técnico-profissionais;
Diante da clara distinção entre o conceito de obra e de serviço, a utilização da modalidade pregão é permitida nas contratações de serviços comuns de engenharia, conforme o art. 1º da Lei 10.520/2002. Não por outra razão, o Tribunal consolidou o entendimento no seguinte enunciado de Súmula 257:
O uso do pregão nas contratações de serviços comuns de engenharia encontra amparo na Lei 10.520/2002.
O art. 66 da Lei 13.303/2016 (estatuto jurídico da empresa pública, da sociedade de economia mista e de suas subsidiárias, no âmbito da União, dos Estados, do Distrito Federal e dos Municípios) , igualmente inclui a possibilidade de prestação de serviços como objeto passível de cotação por Sistema de Registro de Preços (grifo ausente do texto original) :
Art. 66. O Sistema de Registro de Preços especificamente destinado às licitações de que trata esta Lei reger-se-á pelo disposto em decreto do Poder Executivo e pelas seguintes disposições:
 (...) 
§ 2º O registro de preços observará, entre outras, as seguintes condições:
I - efetivação prévia de ampla pesquisa de mercado;
II - seleção de acordo com os procedimentos previstos em regulamento;
III - desenvolvimento obrigatório de rotina de controle e atualização periódicos dos preços registrados;
IV - definição da validade do registro;
V - inclusão, na respectiva ata, do registro dos licitantes que aceitarem cotar os bens ou serviços com preços iguais ao do licitante vencedor na sequência da classificação do certame, assim como dos licitantes que mantiverem suas propostas originais.
Por meio do Acórdão 2600/2013-TCU-Plenário, rel. Min. Valmir Campelo, se apreciou a utilização do sistema de registro de preços para licitar a construção de creches padronizadas. A demonstração da viabilidade de se estabelecer uma padronização da contratação, a adoção de certas cautelas em face dos subsistemas construtivos que poderiam ensejar alta variabilidade quantitativa, serviriam de base para afastar a anulação da licitação. No seu voto, o relator assim se manifestou (grifos ausentes do texto original) :
13. (¿) Também no intuito de padronizar as contratações, os subsistemas construtivos que envolvessem alta variabilidade quantitativa, a depender do local de execução, foram incluídos à parte na planilha; constam como itens individuais da ata.  
 (¿) 
36. A novidade no caso concreto é que a modelagem da licitação foi engenhosamente concebida, de maneira a possibilitar, sim, uma padronização de propostas para as creches. Todos os componentes do objeto que pudessem variar relevantemente de um terreno para outro foram expurgados da obra em si, transmutando-se em itens individuais na ata licitada.  
 (¿) 
40. Se foi demonstrado, nesta situação específica, a viabilidade de se padronizar uma obra (em verdade, se padronizar um anteprojeto) , de modo que diversos adquirentes, em diferentes localidades, possam se certificar que se trata de uma proposta vantajosa, em outros casos - pelo menos em tese -  esse fim igualmente pode ser atendido. Reconheço, de novo, que a matéria ainda será esmerilhada pela própria evolução jurisprudencial deste Tribunal. Pelo menos com relação ao caso concreto, todavia, não identifico uma ilegalidade direta e inequívoca a justificar a anulação das presentes licitações por ausência de previsão legal.
Portanto, em linhas gerais, a legitimidade quanto ao uso do registro de preços depende da constatação de que: a)  os serviços de engenharia pretendidos apresentam baixa complexidade, sejam padronizáveis, passíveis de ser objetivamente definidos no edital segundo especificações usuais de mercado (e replicados nas convocações que se fizerem a partir da ata) e; b)  não é possível definir, desde logo, o momento e/ou quantitativos efetivamente necessários, sendo o registro de preços, motivadamente, a solução mais eficiente.
Feitas essas considerações de cunho teórico, passa-se a examinar o caso concreto.
Os Correios apontaram as seguintes justificativas para o uso do sistema de registro de preços (peça 29, p. 3) :
Objeto cuja necessidade é de contratação frequente;
Previsão de entregas parceladas;
A contratação atenderá a mais de um órgão dos Correios (um lote para cada Superintendência Regional) ;
Impossibilidade de prévia definição do quantitativo a ser demandado pelos Correios;
Indisponibilidade momentânea de recursos orçamentários;
Evitar o fracionamento de despesas ou a realização de sucessivas licitações ou de aditamentos contratuais, em função de demandas em que o quantitativo e/ou o momento da necessidade são imprevisíveis ou passíveis de grande variação;
Economia de escala.
Tais justificativas são passíveis de aceitação e preenchem os requisitos do art. 66 da Lei 13.303/2016, mas sobretudo as condições do art. 3º do Decreto 7.892/2013 porque as contratações serão frequentes, haverá a necessidade de aquisição e de entregas parceladas de bens (a exemplo de centrais de ar condicionado) e porque não é possível definir de antemão o quantitativo a ser demandado.
A similaridade entre o objeto do Pregão Eletrônico 20000127/2020-CS e o tratado no comentado TC Processo 015.212/2013-0 se coaduna à jurisprudência do Tribunal de ser possível utilizar o sistema de registro de preços porque em ambos os casos preponderam pequenas reformas e readaptações de ambientes.
No caso em exame, há uma relação unívoca entre lote e unidade da federação de modo a homogeneizar as ações e tornar mais atrativa a licitação, pois o reduzido valor de alguns itens isoladamente poderia inviabilizar economicamente sua aquisição junto a fornecedores distintos (peça 28, p. 6) . Cada lote possui um número de agências que vai de 12 a 90, totalizando 374 agências, havendo a possibilidade de nem todas poderem sofrer intervenções. 
Os principais itens da curva ABC referente ao objeto típico que se pretende formar uma ata com registro de preços são (peça 28, p. 17-18) : ar condicionado; instalações elétricas, telefônicas, e de cabeamento estruturado; administração local; mobiliário; comunicação visual; alvenarias e vedações; demolições, rasgo e remoções; revestimento de pisos; pinturas; instalações hidrossanitárias, louças e metais. Ou seja, trata-se de serviços rotineiros, repetitivos (por serem realizados em diversas agências) e estão "decompostos em atividades mais simples, típicas de intervenções isoladas, que podem ser objetivamente definidas, conforme especificações usuais no mercado, e possuem natureza padronizável e pouco complexas". Os projetos serão todos padronizados por superintendência regional, conforme evidenciam a peça 30, p. 1, 20, 39, etc. e peça 33.
Os serviços destinam-se à padronização das agências dos Correios e se caracterizam por ações de demolição, instalação, montagem, conservação, reparação e adaptação de que trata o art. 6º, inciso II, da Lei 8.666/93. São aquisições e serviços que igualmente atendem aos pressupostos do art. 3º do Decreto 7.892/2013. Ressalvou-se à peça 30, p. 285, que "a quantidade estimada por agência e a quantidade de agências contempladas com o item figuram uma estimativa do volume de serviço que poderá vir a ser executado, buscando a definição do valor global da ata de registro de preços. O orçamento específico de cada agência a ser contratada será elaborado pela Gerência Regional de Serviços, respeitando-se os preços unitários e o valor global da ata".
Consta à peça 29, p. 6, que por se desconhecer de antemão quando será necessário demandar à contratada a elaboração do projeto executivo de instalações elétricas, de cabeamento estruturado, de instalações hidráulicas e de prevenção e combate a incêndio, além de outros serviços previstos nas planilhas orçamentárias e por se desconhecer as quantidades exatas desse serviços é que os Correios optaram pelo registro de preços. O prazo de execução das adaptações das agências depende do valor global do serviço contratado para cada imóvel, variando de 30 dias, para serviços até R$ 30 mil, até 120 dias, para serviços de ordem de R$ 400 mil (peça 31, p. 28) .
Enfim, todos esses fatores justificam o uso do sistema de registro de preços para o objeto do Pregão Eletrônico 20000127/2020-CS.
Situação atual dos processos do Pregão Eletrônico 20000127/2020-CS 
Manifestação da Empresa Brasileira de Correios e Telégrafos (peça 35) 
Registre-se, novamente, o destaque da Presidência dos Correios sobre a necessidade de se resguardarem determinadas informações sensíveis, fundamentada no sigilo empresarial - art. 86, § 4º e art. 88. A respeito das informações sobre a situação atual dos processos de concorrência e execução dos objetos do Pregão Eletrônico 20000127/2020-CS, discriminando a situação por lote, e, nos casos em que a licitação não tenha sido bem sucedida, informações acerca de eventuais certames que trataram ou tratarão dos mesmos objetos, os Correios prestaram os esclarecimentos à peça 35. 
Observa-se que a fase de recebimento das propostas do Pregão Eletrônico 20000127/2020-CS ocorrera inicialmente no dia 5/11/2020 para quinze lotes (peça 35, p. 1-2) e posteriormente no dia 4/12/2020 para os lotes sem ofertas e/ou vencedores. Posteriormente, diante do fracasso dos lotes 4, 6, 7, 8, 9, 10, 11, 13, 14 e 15, a Central de Infraestrutura dos Correios solicitou, em 22/4/2021, a republicação do edital. Esse é um indicador de que os Correios estão dando continuidade ao Pregão Eletrônico 20000127/2020-CS, dentre eles o lote 5. A Tabela 1 sintetiza a situação do certame até abril de 2021. Até aquele momento, apenas um terço dos quinze lotes possuíam ata de registro de preços.
Tabela 1. Situação dos lotes objeto do Pregão Eletrônico 20000127/2020-CS.
	Lote
					Custo (R$) 

	Orig.
	Rep.
	SE
	Núm. Ata
 (Assinat.) 
	Contratada
 (CNPJ) 
	Qt. Max. Imov.
	Referência
	Ata

	1
	1
	AM
	037/2021
24/2/2021
	Circuitos Engenharia Ltda.
21.366.809/0001- 01
	12
	3.956.206,71
	3.323.213,69

	2
	2
	BA
	064/2021
8/4/2021
	Shock Inst. Manut. Ltda.
09.625.923/0001- 03
	30
	10.463.248,62
	10.463.248,62

	3
	-
	BSB
	225/2020
4/1/2021
	AEF Eng. Constr. Ltda.
28.787.582/0001- 17
	12
	3.908.696,42
	3.830.522,54

	4
	-
	CE
		Lote fracassado
	30
	10.380.595,44
	
	5
	-
	GO
	226/2020
4/1/2021
	AEF Eng. Constr. Ltda.
28.787.582/0001- 17
	30
	10.165.266,00
	10.063.613,33

	6
	3
	MA
		Lote fracassado
	37
	12.074.836,00
	
	7
	4
	MS
		Lote fracassado
	10
	3.358.107,80
	
	8
	5
	PA
		Lote fracassado
	12
	3.920.839,93
	
	9
	-
	PB
		Lote fracassado
	12
	3.784.975,15
	
	10
	-
	PE
		Lote fracassado
	27
	9.055.772,39
	
	11
	6
	PI
		Lote fracassado
	12
	3.869.513,83
	
	12
	7
	RJ
	065/2021
8/4/2021
	Circuitos Eng. Ltda.
21.366.809/0001- 01
	90
	33.224.872,16
	26.912.416,32

	13
	-
	RN
		Lote fracassado
	20
	6.778.185,88
	
	14
	8
	RS
		Lote fracassado
	25
	8.601.676,14
	
	15
	9
	TO
		Lote fracassado
	15
	5.014.167,08
	
							128.556.959,55
	54.593.014,50

CONCLUSÃO
O documento à peça 1 deve ser conhecido como representação, por preencher os requisitos previstos nos art. 235 e 237, inciso VII, do Regimento Interno do TCU, c/c o art. 87, § 2º, da Lei 13.303/2016 e no art. 103, § 1º, da Resolução-TCU 259/2014.
Quanto ao mérito do pleito da representante, qual seja, anular sua inabilitação e considerar válida sua proposta, mesmo sem os benefícios da Lei Complementar 123/2016, concluiu-se pela improcedência, tendo em vista o disposto no § 1º, art. 13, do Decreto 8.538/2015. Em alinhamento à jurisprudência dominante do TCU, é pertinente aplicar à empresa JS Construção Civil e Obras de Pavimentação a penalidade prevista no art. art. 46 da Lei 8.443/92, dosando a penalidade a ser aplicada de acordo com os princípios da razoabilidade e proporcionalidade.
Finalmente, as justificativas apresentadas pelos Correios quanto ao uso do sistema de registro de preços para o objeto do Pregão Eletrônico 20000127/2020-CS encontra amparo no art. 6º, inciso II, da Lei 8.666/93 e no art. 3º do Decreto 7.892/2013 e na jurisprudência deste Tribunal.
PROPOSTA DE ENCAMINHAMENTO
Por todo o exposto, propõe-se:
conhecer da presente representação, com fulcro no art. 87, § 2º, da Lei 13.303/2016, nos arts. 235 e 237 do Regimento Interno do TCU e no art. 103, § 1º, da Resolução TCU 259/2014;
considerar que o uso do sistema de registro de preços para o objeto do Pregão Eletrônico 20000127/2020-CS encontra amparo no art. 6º, inciso II, da Lei 8.666/93 e no art. 3º do Decreto 7.892/2013 e na jurisprudência do Tribunal (Acórdão 3.419/2013, rel. Min. José Mucio; Acórdão 2.600/2013, rel. Min. Valmir Campelo; Acórdão 1.381/2018, rel. Min. Walton Alencar Rodrigues, todos do Plenário do TCU) ;
aplicar à empresa JS Construção Civil e Obras de Pavimentação (CNPJ 21.613.513/0001-48) a sanção prevista no art. 46 da Lei 8.443/1992, declarando-a inidônea para participar de licitações na Administração Pública Federal;
comunicar a Empresa Brasileira de Correios e Telégrafos e a representante que a decisão que vier a ser adotada nestes autos poderá ser consultada no endereço www.tcu.gov.br/acordaos;
arquivar os presentes autos, nos termos do art. 169, inciso V, do Regimento Interno/TCU."
	É o Relatório.

Jackson Alessandro de A. Caetano, OAB/DF 49.398, representando JS Construção Civil e Obras de Pavimentação Eireli.

Não atuou.

REPRESENTAÇÃO. UTILIZAÇÃO DE ATA DE REGISTRO DE PREÇOS PARA CONTRATAÇÃO DE OBRAS NO ÂMBITO DE CERTAME AMPARADO NA LEI 13.303/2016. APRESENTAÇÃO DE DECLARAÇÃO COM CONTEÚDO FALSO POR PARTE DE LICITANTE COM VISTAS A auferir os benefícios previstos na Lei Complementar 123/2006. OITIVA. AUDIÊNCIA. FRAUDE COMPROVADA À LICITAÇÃO. DECLARAÇÃO DE INIDONEIDADE PARA CONTRATAR COM A ADMINISTRAÇÃO PÚBLICA FEDERAL. CIENTIFICAÇÕES.

REPRESENTAÇÃO (REPR)

Secretaria de Fiscalização de Infraestrutura Urbana (SeinfraUrb).

O presente feito cuida de representação da empresa JS Construção Civil e Obras de Pavimentação Eireli, relatando supostas irregularidades no Pregão Eletrônico 20000127/2020-CS, realizado pela Empresa Brasileira de Correios e Telégrafos (ECT) , cujo objeto é a contratação de empresa para prestação de serviço de engenharia para adaptação de agências por meio do sistema de registro de preços - SRP.
2.	O objeto foi dividido em nove lotes referentes a obras em diferentes estados da federação com valores globais máximos variando de R$ 3.358.107,80 a R$ 33.224.872,16 cada, totalizando R$ 84.483.468,27.
3.	Em apertada síntese, a representante aduziu que teve sua proposta indevidamente desclassificada durante a fase de habilitação devido à alegação do pregoeiro de que a empresa possuía, em sua demonstração do resultado do exercício (DRE) , valor bruto acima do permitido para se qualificar no certame como empresa de pequeno porte (EPP) .
4.	Outrossim, a construtora alegou que apresentou proposta mais vantajosa, de forma que deveria ter sido declarada vencedora do certame, ainda que não auferisse os benefícios estabelecidos na Lei Complementar 123/2006.
5.	As informações trazidas pela representante foram objeto de exame preliminar da Secretaria de Controle Externo de Infraestrutura Urbana (SeinfraUrbana) nos seguintes termos (grifos acrescidos) :
"18.	Analisando os elementos apresentados pelo representante, verifica-se que não há, nos autos, os pressupostos acima mencionados, senão vejamos: o fumus boni iuris não se consubstancia, a princípio, por ter sido a decisão de inabilitação devidamente fundamentada, inclusive com parecer técnico de área contábil e apreciação de recurso por autoridade superior. Quanto ao periculum in mora, nota-se que ele está afastado por ter sido a licitação considerada fracassada, não havendo risco de ineficácia da decisão de mérito. Deste modo, afastada a necessidade da medida de urgência, passa-se para análise do teor das alegações. 
Quanto aos fatos narrados, cabe dividir sua análise em dois pontos principais: i) não enquadramento da JS em EPP e; ii) inabilitação da JS.
Conforme se depreende do Acórdão 1028/2010-TCU-Plenário, relator Walton Alencar, a junta comercial apenas arquiva a declaração de enquadramento em EPP das empresas, sendo estas as responsáveis por realizar o ato declaratório tanto de enquadramento quanto de desenquadramento. De maneira semelhante, o cadastro na Receita Federal apresentado também se trata de documento de mera declaração da empresa. Desse modo, a análise da DRE para avaliar o enquadramento se mostra, não só possível, como também necessária no caso concreto. 
Ademais, a existência de parecer da área contábil dos Correios demonstra avaliação técnica objetiva da situação fática. Não há elementos nos autos que indiquem juízo equivocado quanto a questão, não cabendo atuação deste tribunal como instância revisora dos atos da administração, na linha do que prescreve o Acórdão 431/2016-TCU-Plenário, relator Bruno Dantas. 
A existência de nota explicativa contábil da representante em que se considera atendente dos requisitos para enquadramento em EPP não tem o condão de impor à administração a aceitação de tal entendimento.
Superada a questão, e sendo considerado correto o posicionamento do pregoeiro, suportado pela área técnica dos Correios, de que a empresa não seria EPP, passa-se a análise de sua consequência, qual seja, a inabilitação da licitante.
Em suma, insta a representante que se realize juízo acerca da possibilidade de ser mantida no certame, sem qualquer vantagem relativa ao status de EPP, ao invés de sua inabilitação. Alega que seria vencedora da licitação mesmo nessa situação, apresentando como comprovação apenas a relação das propostas para o lote 5, na qual sua proposta tem o menor preço. 
Ocorre que sua inabilitação não foi fundamentada na simples impossibilidade de usufruto de benesses a qual não teria direito, mas por ter apresentado documento que foi considerado declaração falsa para tentativa de atingimento de vantagem indevida, conforme o relatório do pregoeiro, acatado por autoridade superior (peça 11) . 
Analisando os autos verifica-se que não há informações suficientes para elucidar se houve tentativa deliberada da licitante em perceber vantagem indevida, ou mero desalinhamento de entendimento contábil com os Correios, o que poderia, segundo a tese da licitante, permitir a aplicação do princípio do formalismo moderado para aceitação da proposta da concorrente sem as benesses destinadas às EPPs.
Contudo, o § 1º do art. 13 do Decreto 8.538/2015 estipula a empresa como responsável pela declaração de seu desenquadramento na Lei 123/2016, sendo prevista a pena de declaração de inidoneidade para licitar e contratar com a administração pública, sem prejuízo de demais sanções, no caso de usufruto, ou mera tentativa, dos benefícios legais, conforme se depreende da transcrição:
§ 1º O licitante é responsável por solicitar seu desenquadramento da condição de microempresa ou empresa de pequeno porte quando houver ultrapassado o limite de faturamento estabelecido no art. 3º da Lei Complementar nº 123, de 2006 , no ano fiscal anterior, sob pena de ser declarado inidôneo para licitar e contratar com a administração pública, sem prejuízo das demais sanções, caso usufrua ou tente usufruir indevidamente dos benefícios previstos neste Decreto.
Pelo exposto, o ato de inabilitação exarado pelos Correios se encontra amparado pelo dispositivo transcrito, ao passo que, em contraponto, não há expressa previsão normativa para acatar a tese da representante e habilitar a empresa sem as vantagens de EPP.  Assim, resta configurada a correção da decisão da empresa pública, não sendo cabível o atendimento aos pedidos da representante." 
6.	Além das impropriedades relatadas pela empresa representante, a unidade técnica apontou outras possíveis irregularidades relacionadas com o uso do sistema de registro de preços para a contratação do objeto em exame, sugerindo a realização de diligências para a obtenção de outros documentos que fundamentaram o certame em apreciação.
7.	Ao proferir minha decisão preliminar nestes autos, acompanhei o exame da SeinfraUrbana no sentido de que as supostas irregularidades apontadas pela empresa JS Construção Civil e Obras de Pavimentação Eireli não satisfaziam os requisitos exigidos para a concessão da medida cautelar, de forma que indeferi o pedido de liminar pleiteado pela representante.
8.	Em acréscimo às medidas propostas pela SeinfraUrbana, entendi que existiam indícios de que a licitante apresentou declaração falsa no Pregão Eletrônico 20000127/2020-CS com o propósito de auferir os benefícios previstos na Lei Complementar 123/2006. 
9.	Diante do exposto, determinei que fosse promovida a audiência da representante para que apresentasse as suas razões de justificativa acerca da suposta irregularidade, alertando-a de que a rejeição de sua defesa poderia ensejar a aplicação da sanção capitulada no art. 46 da Lei 8.443/1993.
10.	Promovidas as medidas saneadoras dos autos, o representante legal da empresa JS Construção Civil e Obras de Pavimentação apresentou as suas razões de justificativa (peça 22) , que foram analisadas pela unidade técnica por meio da instrução inserta à peça 38.
11.	Em pareceres uníssonos, a SeinfraUrbana formulou as seguintes propostas:
a) conhecer da presente representação, e considerá-la improcedente;
b) considerar que o uso do sistema de registro de preços para o objeto do Pregão Eletrônico 20000127/2020-CS encontra amparo no art. 6º, inciso II, da Lei 8.666/1993 e no art. 3º do Decreto 7.892/2013 e na jurisprudência do Tribunal (Acórdão 3.419/2013, rel. Min. José Mucio; Acórdão 2.600/2013, rel. Min. Valmir Campelo; Acórdão 1.381/2018, rel. Min. Walton Alencar Rodrigues, todos do Plenário do TCU) ;
c) aplicar à empresa JS Construção Civil e Obras de Pavimentação a sanção prevista no art. 46 da Lei 8.443/1992, declarando-a inidônea para participar de licitações na administração pública federal; e
d) dar ciência da deliberação à ECT.
II
12.	Feita a devida contextualização dos fatos ocorridos neste processo, passo a abordar a manifestação de defesa da empresa JS Construção Civil e Obras de Pavimentação Eireli, que apresentou as seguintes alegações:
a) que sua eventual punição para a representante se revela decisão para pior, não permitida no direito brasileiro;
b) não seriam falsas as declarações apresentadas no certame, porque foram emitidas por órgãos oficiais, cujas autenticidades podem ser facilmente verificadas;
c) a Secretaria da Receita Federal mantivera sua classificação de empresa de pequeno porte, em face do cancelamento das notas fiscais, que foi objeto da nota explicativa contábil inserta à peça 10;
d) não agiu com dolo nem causou qualquer prejuízo ou dano ao Erário;
e) a empresa possui histórico favorável, nunca tendo agido com má-fé, "de sorte que a aplicação do princípio da proporcionalidade é medida que se impõe, posto que aplicação de qualquer sanção no presente caso é totalmente desproporcional".
13.	Quanto ao primeiro argumento, insta esclarecer ao defendente que, no exame de processos de representação, esta Corte de Contas não está limitada à apreciação dos fatos sob o viés do representante, tendo em vista terem sido verificadas nos autos questões de interesse público a serem tuteladas por este Tribunal. De acordo com os princípios do impulso oficial, da verdade material e da indisponibilidade do interesse público, ao apurar que a conduta praticada pela própria empresa representante configura ato ilícito,  é possível que ela seja sancionado pelo TCU. 
14.	Não há de se falar em violação ao princípio do non reformatio in pejus, haja vista não se encontrar em apreciação recurso interposto pela empresa autora desta representação contra outra deliberação desta Corte de Contas.
15.	Quanto aos demais argumentos da empresa JS, considero que foram devidamente analisados pela unidade técnica, de forma que adoto o exame realizado como razões de decidir. Portanto, rejeito as razões de justificativa apresentadas pelo responsável, sem prejuízo de realizar alguns comentários adicionais.
16.	A empresa se colocou como empresa de pequeno porte (EPP) , mas foi desclassificada por apresentar, em seus demonstrativos contábeis, receitas em montante superior ao permitido pela Lei Complementar 123/2006, que é de R$ 4.800.000,00, para permitir o enquadramento da empresa como EPP. No caso concreto, foi verificado que a empresa possuía, em seu demonstrativo do resultado do exercício de 2019, a receita bruta de R$ 5.761.851,01.
17.	Apesar de haver nota explicativa contábil da representante informando que o valor de R$ 1.349.102,67 se referem a notas fiscais tratando de receitas em litígio judicial, entendo que tal fato não tem o condão de impor à administração a aceitação de que a empresa estaria enquadrada como EPP. Nesse sentido, o Parecer Técnico GDPC-DECON 19559560 teve a mesma conclusão (peça 11, fl. 4) : "[...] Diante do exposto, tem-se que a apresentação das Demonstrações Contábeis não estão aderentes a legislação vigente e que a arrematante não poderá desconsiderar as receitas já faturadas e reconhecidas na Demonstração do Resultado exercício de 2019 para fins de enquadramento como EPP."
18.	No que tange à possibilidade de aplicação de sanções à JS, remansosa jurisprudência desta Corte de Contas considera que a apresentação de declaração com conteúdo falso acerca de enquadramento como microempresa ou empresa de pequeno porte é passível de ensejar a aplicação da pena capitulada no art. 46 da Lei 8.443/1993, consoante atestam os enunciados abaixo, extraídos da jurisprudência selecionada do TCU:
"A mera participação de licitante como microempresa ou empresa de pequeno porte, ou ainda como cooperativa (art. 34 da Lei 11.488/2007) , amparada por declaração com conteúdo falso de enquadramento nas condições da LC 123/2006, configura fraude à licitação e enseja a aplicação da penalidade do art. 46 da Lei 8.443/1992, não sendo necessário, para a configuração do ilícito, que a autora da fraude obtenha a vantagem esperada." (Acórdão 61/2019-TCU-Plenário) .
"A mera participação de licitante como microempresa ou empresa de pequeno porte, amparada por declaração com conteúdo falso, configura fraude à licitação, tipificada no art. 90 da Lei 8.666/1993, ensejando, por consequência, aplicação da penalidade do art. 46 da Lei 8.443/1992. A ausência de obtenção de vantagem pela empresa, no entanto, pode ser considerada como atenuante no juízo da dosimetria da pena a ser aplicada, em função das circunstâncias do caso concreto." (Acórdão 2549/2019-TCU-Plenário) .
"A omissão de empresa acerca de sua situação, que a permitiu participar de certame exclusivo a microempresa ou empresa de pequeno porte, configura fraude à licitação e enseja a declaração de inidoneidade da licitante fraudadora."  (Acórdão 1439/2011-TCU-Plenário) .
"A simples participação de licitante como microempresa ou empresa de pequeno porte, amparada por declaração com conteúdo falso, configura fraude à licitação e enseja a aplicação das penalidades da lei. Não é necessário, para a configuração do ilícito, que a autora obtenha a vantagem esperada." (Acórdão 1797/2014-TCU-Plenário) .
19.	Assim, ainda que a empresa não tenha se beneficiado efetivamente da apresentação de tal declaração, é cabível a aplicação da sanção prevista no art. 46 da Lei 8.443/1992, cujo período estipulo em 3 (três) meses. A dosimetria desta sanção está em linha com o entendimento adotado pelo TCU em alguns precedentes, no sentido de sancionar a referida conduta com a pena de inidoneidade por apenas três meses quando a fraude à licitação não resulta em proveito efetivo à concorrente infratora (por exemplo, o Acórdão 300/2020-TCU-Plenário) .
III
20.	Com relação ao segundo ponto tratado nesta representação, atinente ao uso do sistema de registro de preços para o objeto licitado, o assunto merece diversas considerações. A primeira delas é que o certame em tela é amparado na Lei 13.303/2016, ao passo que a unidade técnica elaborou o seu exame escorada precipuamente em disposições da Lei 8.666/1993 e do Decreto 7.892/2013, que não são aplicáveis ao caso, bem como mencionou inúmeros julgados do TCU relacionados com contratações realizadas no bojo das Leis 10.520/2002, 8.666/1993 e 12.462/2011 (RDC) . Nenhuma das decisões mencionadas pela unidade técnica tratou do emprego de atas de registro de preços em certames regidos pela Lei das Estatais.
21.	Registre-se que o mesmo ocorreu na justificativa produzida pela ECT para o uso de ata de registro de preços para a contratação de obras e serviços de engenharia, embasada em disposições do Decreto 7.892/2013 e no Acórdão 3419/2013-TCU-Plenário, que validou o formato do registro de preços do Banco do Brasil e do qual se extraiu o seguinte enunciado: "É admissível a contratação, mediante registro de preços, de serviços de reforma de pouca relevância material e que consistam em atividades simples, típicas de intervenções isoladas, que possam ser objetivamente definidas conforme especificações usuais no mercado, e possuam natureza padronizável e pouco complexa."  (peça 28, fls. 8 e 9) .
22.	Assim, com as vênias de estilo, a proposta da SeinfraUrbana no sentido de "considerar que o uso do sistema de registro de preços para o objeto do Pregão Eletrônico 20000127/2020-CS encontra amparo no art. 6º, inciso II, da Lei 8.666/93 e no art. 3º do Decreto 7.892/2013 e na jurisprudência do Tribunal" é de plano inconsistente com a legislação que rege a licitação em apreciação, que foi embasada na Lei 13.303/2016. 
23.	Uma segunda observação que entendo pertinente fazer é que o entendimento extraído do Acórdão 3419/2013-TCU-Plenário parece ter sido suplantado por deliberações mais recentes desta Corte de Contas, que consideraram o sistema de registro de preços inaplicável para a contratação de obras pela Lei 8.666/1993. Cito os seguintes enunciados da jurisprudência selecionada do TCU com essa interpretação:
"O sistema de registro de preços não é aplicável à contratação de obras, pelo fato de o objeto não se enquadrar em nenhuma das hipóteses previstas no art. 3º do Decreto 7.892/2013 e também porque, na contratação de obras, não há demanda por itens isolados, pois os serviços não podem ser dissociados uns dos outros."  (Acórdão 980/2018-TCU-Plenário) .
"O sistema de registro de preços não é aplicável à contratação de obras, pelo fato de não haver demanda por itens isolados, uma vez que os serviços não podem ser dissociados uns dos outros."  (Acórdão 1238/2019-TCU-Plenário) .
"É possível a contratação de serviços comuns de engenharia com base em registro de preços quando a finalidade é a manutenção e a conservação de instalações prediais, em que a demanda pelo objeto é repetida e rotineira. Contudo, o sistema de registro de preços não é aplicável à contratação de obras, uma vez que nesta situação não há demanda de itens isolados, pois os serviços não podem ser dissociados uns dos outros."  (Acórdão 3065/2014-TCU-Plenário) .
24.	Então, no que se refere aos certames licitatórios amparados nas Leis 8.666/1993 e 10.520/2002, é possível afirmar que a jurisprudência predominante do TCU caminha no sentido de admitir o emprego do SRP para serviços de engenharia e de vedar o seu uso para a contratação de obras.
25.	No âmbito do RDC, instituído pela Lei 12.462/2011, desde a edição do Decreto 8.080/2013, que expressamente admitiu o SRP para a contratação de obras padronizadas, esta Corte de Contas tem aceito o uso do SRP em licitações de obras, como demonstra o Acórdão 2600/2013-TCU-Plenário.
26.	Também é inegável que no bojo da nova Lei 14.133/2021, a própria definição do SRP demonstra o seu inequívoco emprego para a contratação de obras, in verbis:
"Art. 6º...
[...]
XLV - sistema de registro de preços: conjunto de procedimentos para realização, mediante contratação direta ou licitação nas modalidades pregão ou concorrência, de registro formal de preços relativos a prestação de serviços, a obras e a aquisição e locação de bens para contratações futuras;
[...]
Art. 85. A Administração poderá contratar a execução de obras e serviços de engenharia pelo sistema de registro de preços, desde que atendidos os seguintes requisitos:
I - existência de projeto padronizado, sem complexidade técnica e operacional;
II - necessidade permanente ou frequente de obra ou serviço a ser contratado."
27.	No âmbito da Lei das Estatais, alguns recentes acórdãos do TCU têm entendido que não houve expressa vedação na referida lei para a contratação de obras e serviços de engenharia por meio do SRP. Faço menção ao Acórdão 3143/2020-TCU-Plenário, de minha relatoria, e ao Acórdão 1213/2021-TCU-Plenário, relatado pelo Ministro Augusto Sherman Cavalcanti, nos quais foi apontado que o uso do sistema de registro de preços na Lei das Estatais, diferentemente do instituto no âmbito da Lei 8.666/1993, não se aplica exclusivamente para a contratação de bens ou serviços, inexistindo expressa vedação legal ao seu uso para obras. 
28.	Tal conclusão decorre do fato de que a Lei 13.303/2016 não se ocupou em diferenciar "obra" e "serviço de engenharia". Na verdade, a leitura combinada dos arts. 43 e 44 da Lei 13.303/2016 parece sugerir que ambos os tipos de objeto seguem idêntico rito licitatório.
29.	Outrossim, a sistemática de licitação da Lei das Estatais, quando adotado o modo de disputa aberto, segue o mesmo rito procedimental do pregão, tendo como características mais marcantes a prévia fase de lances, a exigência dos documentos de habilitação apenas do licitante provisoriamente classificado em primeiro lugar e a fase recursal única. Assim, creio que a opção entre o uso do pregão ou do rito geral da Lei das Estatais para a contratação de obras e serviços de engenharia não é de grande importância prática.
30.	Nesse aspecto, considero acertada a conclusão de que a utilização do pregão e do SRP para viabilizar as contratações em tela não se encontra desprovida de fundamentação legal. Nesse contexto, torna-se desnecessário discutir se o objeto das licitações consiste em obras ou em serviços de engenharia.
31.	Fiz questão de realizar todas essas considerações acerca do uso do SRP para a contratação de obras públicas e serviços de engenharia, pois a análise das unidades técnicas desta Corte de Contas deve embasar-se no regime licitatório que rege a contratação em exame, haja vista convivermos com a inusitada situação de haver simultaneamente quatro distintas leis licitatórias que se encontram atualmente em vigor da administração direta, autárquica e fundacional (Leis 8.666/1993, 10.520/2020, 12.462/2011 e 14.133/2021) , além da Lei 13.303/2016, que é aplicável exclusivamente às empresas públicas e sociedades de economia mista.
32.	Assim, é necessário certo cuidado para que os julgados produzidos pelo TCU sejam mencionados dentro do contexto e da legislação nos quais foram prolatados, evitando-se extrapolar as suas conclusões para licitações amparadas em outras normas de regência.
33.	Prosseguindo com o exame do caso concreto, ainda que se considere afastada a ilegalidade no uso do SRP para a contratação de obras, há de se ressaltar que a modelagem de contratação adotada pela ECT utiliza a ata de registro de preços como uma espécie de contrato "guarda-chuva", com objeto indefinido
34.	A peça 30 dos autos demonstra que a etapa de planejamento da contratação produziu uma longa planilha orçamentária para cada um dos estados da federação contemplados no objeto do Pregão Eletrônico 20000127/2020-CS. Tais planilhas não estão aparentemente com os quantitativos embasados em projetos básicos, conforme demonstram algumas informações obtidas nos autos. Na própria peça 30, p. 285, é ressaltado que "a quantidade estimada por agência e a quantidade de agências contempladas com o item figuram uma estimativa do volume de serviço que poderá vir a ser executado, buscando a definição do valor global da ata de registro de preços. O orçamento específico de cada agência a ser contratada será elaborado pela Gerência Regional de Serviços, respeitando-se os preços unitários e o valor global da ata. Fica a CONTRATADA obrigada a executar os serviços, na quantidade aleatória, segundo a demanda dos Correios, de acordo com a conveniência da CONTRATANTE, no período de vigência da ata de registro de preços, pelo valor unitário estabelecido quando da licitação" (grifo acrescido) .
35.	Observo também que o instrumento convocatório não indicou previamente um rol exaustivo de locais em que as intervenções serão realizadas e de que forma serão elas serão priorizadas. A ausência dessa informação prejudica a definição do objeto licitado, na medida em que os certames licitatórios preveem a realização de serviços em agências dos Correios espalhadas por estados de grande dimensão territorial, como o Amazonas, Pará e Bahia.
36.	Afigura-se elemento de elevada imprevisibilidade para o licitante saber que pode ser demandado a realizar serviços em localidades situadas a centenas de quilômetros de sua sede, incorrendo em custos de mobilização de equipamentos extremamente elevados em relação ao quantitativo de serviço demandado, o que pode encarecer os serviços contratados, uma vez que as construtoras incluirão contingências em suas propostas onerando os cofres públicos em face da indefinição do objeto licitado.
37.	Por todo o exposto, considero adequado cientificar a ECT sobre a utilização indevida de ata de registro de preços como contrato do tipo "guarda-chuva", com objeto incerto e indefinido, sem a prévia delimitação dos locais em que as intervenções serão realizadas e sem a prévia elaboração dos projetos básico de cada obra a ser executada.
38.	Por derradeiro, entendo que a presente representação deve ser julgada improcedente, tendo em vista não caber o acolhimento do pleito da representante, qual seja, anular sua inabilitação e considerar válida sua proposta, mesmo sem os benefícios da Lei Complementar 123/2016, nos termos do disposto no § 1º do art. 13, do Decreto 8.538/2015.
Com essas considerações, voto no sentido de que seja adotado o Acórdão que ora submeto à apreciação deste Plenário.
TCU, Sala das Sessões Ministro Luciano Brandão Alves de Souza, em 28 de julho de 2021.
BENJAMIN ZYMLER 
Relator